【裁判字號】    98,上,7
【裁判日期】    980707
【裁判案由】    返還不當得利等
【裁判全文】
臺灣高等法院民事判決                     98年度上字第7號
上  訴  人  甲○○
                        9之3號
訴訟代理人  蕭明哲律師
            賴傳智律師
被上訴人    乙○○○
                        巷33弄10之2號
訴訟代理人  陳奕澄律師
複  代理人  胡伸佑律師
上列當事人間請求返還不當得利等事件，上訴人對於中華民國97
年10月30日臺灣板橋地方法院97年度訴字第1469號第一審判決提
起上訴，本院於中華民國98年6月23日言詞辯論終結，判決如下
：
    主    文
原判決關於命上訴人給付超過新台幣壹佰伍拾萬元本息部分，及
該部分假執行之宣告，暨訴訟費用之裁判均廢棄。
上開廢棄部分，被上訴人在第一審之訴及其假執行之聲請均駁回
。
其餘上訴駁回。
第一、二審訴訟費用由上訴人負擔四分之三，餘由被上訴人負擔
。
    事實與理由
一、被上訴人起訴主張：伊年事已高，眼蒼視茫，誤信其女游玉
    玲（已於民國94年5月30日死亡，為上訴人配偶）及上訴人
    饞言，將存摺、印鑑、定存單交付渠等保管。訴外人游玉玲
    及上訴人未經伊同意或授權，竟擅將伊於合作金庫南勢角分
    行存款，於民國（下同）92年8月25日及93年8月5日，分別
    匯出50萬元、150萬元（以下稱系爭匯款）至上訴人帳戶內
    ，致伊受有200萬元之損失。訴外人游玉玲及上訴人恣意處
    分伊存款，構成侵權行為及不當得利。又伊未曾要求上訴人
    或游玉玲以其自有資金匯款予游貴臣，況被上訴人非無財力
    ，如欲提供金錢予游貴臣，亦應以自己名義為之。另被上訴
    人所匯還之3,436,412元，係全部用以清償另案300萬元債務
    本息，其中436,412元為上開債務所生之茲孳息，上訴人不
    得於本案再以之主張抵銷等語。爰依民法第179條及第184條
    第1項規定，訴請上訴人給付200萬元及自起訴狀繕本送達翌
    日起至清償日止按年息百分之五計算之利息。
二、上訴人則以：被上訴人信賴游玉玲，曾將存摺、印鑑、定存
    單交付游玉玲保管代為處理，伊對游玉玲及其娘家間金錢往
    來細節並不清楚。伊曾以自有資金，先後於89年10月19日、
    92年8月12日、93年11月24日將美金46,400元（相當於新台
    幣1,503,917元）、10,000元（相當於新台幣344,400元）、
    23,000元（相當於新台幣746,580元）代被上訴人匯至其次
    子游貴臣於美國之帳戶內，上訴人及游玉玲代被上訴人匯款
    予游貴臣之金額超過新台幣200萬元，本件由被上訴人帳戶
    轉帳至上訴人帳戶之200萬元，即係用以清償上述匯款，上
    訴人取得上開款項非無法律上原因，縱認不符合清償要件，
    上訴人亦可以之與本件被上訴人系爭200萬元債權主張抵銷
    。又伊於游玉玲死亡後，清查游玉玲帳戶內之資金，已陸續
    匯還被上訴人共3,436,412元，其中300萬元並經另案判決確
    認供以清償被上訴人另案債權，是就剩餘之436,412元，伊
    仍可於本案主張抵銷。此外，伊於94年9月7日亦曾匯款50萬
    元予被上訴人，就此伊亦可主張抵銷等語。
三、原審判決：上訴人給付被上訴人200萬元，及自97年6月4日
    起至清償日止按年利息百分之5計算之利息。並以供擔保為
    條件為准、免假執行之宣告。上訴人不服提起上訴，其上訴
    聲明為：(一)原判決廢棄。(二)上廢棄部分，被上訴人於第一審
    之訴及假執行之聲請均駁回。(三)第一、二審訴訟費用由被上
    訴人負擔。(四)如受不利之判決，請准供擔保宣告免予假執行
    。被上訴人答辯聲明為：上訴駁回，第二審訴訟費用由上訴
    人負擔。
四、本件經依民事訴訟法第463條、第270條之1第1項第3款規定
    ，整理兩造不爭執事項並協議兩造簡化爭點為：
（一）兩造不爭執事項：
  １、被上訴人之女游玉玲於94年5月30日死亡，游玉玲為上訴
      人甲○○之妻。
  ２、被上訴人名下存放於合作金庫銀行南勢角分行帳號000000
      000000號之存款，先後於92年8月25日由上訴人辦理轉匯
      50萬元入被上訴人開設於華南銀行南勢角分行帳戶內；另
      於93年8月5日由游玉玲辦理轉匯150萬元，入被上訴人上
      開帳戶內。
（二）兩造爭點：
  １、上訴人曾否先後於89年10月19日、92年8月12日、93年11
      月24日以自有資金墊款替被上訴人匯款美金46,400元、
      10,000元、23,000元予被上訴人之次子游貴臣？被上訴人
      帳戶於92年8月25日及93年8月5日匯入被上訴人帳戶之200
      萬元，是否為清償上開墊款所匯？
  ２、上訴人持有上開自被上訴人存款帳戶內轉入之200萬元，
      是否構成侵權行為或不當得利？應否返還？
  ３、上訴人可否以94年12月5日何偉琪匯予被上訴人之二筆款
      項501,463元、501,744元，加計95年5月30日何偉聖匯予
      被上訴人862,700元、何偉琪匯予被上訴人856,200元、上
      訴人匯予被上訴人714,305元，合計3,436,412元中之
      436,412元，主張抵銷？
  ４、上訴人可否以其於94年9月7日匯予被上訴人之50萬元主張
      抵銷？
五、茲就上開爭點，析述本院得心證之理由如下：
（一）上訴人曾否先後於89年10月19日、92年8月12日、93年11
      月24日以自有資金墊款替被上訴人匯款美金46,400元、
      10,000元、23,000元予被上訴人之次子游貴臣？被上訴人
      帳戶於92年8月25日及93年8月5日匯入被上訴人帳戶之200
      萬元，是否為清償上開墊款所匯？
      查上訴人主張其曾先後於89年10月19日、92年8月12日、
      93年11月24日分別匯款美金46,400元、10,000元、及
      23,000元予被上訴人之次子游貴臣之事實，業據其提出匯
      出匯款申請書三紙及上訴人相關存摺內頁影本為憑（見本
      院卷第24至28頁），被上訴人就其形式上之真正亦不爭執
      （見本院卷第36頁），固堪信為真實。至於上訴人主張其
      係以自有資金替被上訴人匯款予訴外人游貴臣乙節，則為
      被上訴人所否認。而查，上訴人雖提出訴外人游貴臣出具
      之證明書為證，查該證明書雖記載收受三筆匯款明細，及
      表明其與上訴人間無任何債務關係等語（見本院卷第29、
      30頁），惟被上訴人否認上開游貴臣證明書形式上及實質
      上之真正（見本院卷第37頁），上訴人未據舉證其真正，
      已難憑採。況該證明書上所載金額，與上訴人所提匯出匯
      款申請單上之金額，有部分不同。且匯款之原因很多，縱
      上訴人與游貴臣間無任何債務關係，上訴人匯款予游貴臣
      ，亦非必係代被上訴人墊款而匯款，上訴人就被上訴人曾
      委託其墊款匯予游貴臣之事實，既未能舉證，其主張曾墊
      款代被上訴人匯款予訴外人游貴臣，被上訴人帳戶於92年
      8月25日及93年8月5日匯入被上訴人帳戶之200萬元，是為
      清償上開墊款，即難信取。上訴人另抗辯其得以之與被上
      訴人上開200萬元之債權互為抵銷，亦無可取。
（二）上訴人持有上開自被上訴人存款帳戶內轉入之200萬元，
      是否構成侵權行為或不當得利？應否返還？
  １、按除表現主文之訴訟標的外，法院於判決理由中就訴訟標
      的以外之重要爭點，本於當事人辯論之結果已為判斷時，
      除顯然違背法令或當事人已提出新訴訟資料，足以推翻原
      判斷之情形外，於同一當事人就該重要爭點所提起之訴訟
      中，法院及當事人就該已經法院判斷之重要爭點法律關係
      ，皆不得為任何相反之判斷或主張，始符民事訴訟法上之
      誠信原則（最高法院88年度台上字第557號判決意旨參照
      ）。
  ２、本件被上訴人前以上訴人及游玉玲盜領其已到期之合作金
      庫銀行定期存單款項，致其受有損害，依據不當得利返還
      、侵權行為損害賠償及繼承法律關係，請求上訴人給付
      300萬元，雖經原法院96年度訴字第1211號、本院96年度
      上字第977號判決被上訴人全部敗訴確定，惟該確定判決
      就被上訴人將存摺、印鑑、定存單交付游玉玲保管，是否
      即授權上訴人及游玉玲領取其銀行存款之重要爭點，經當
      事人完足之舉證及辯論後，認定被上訴人僅單純交付存摺
      、印鑑、定存單，並未授權上訴人及游玉玲領取其名下銀
      行存款，上訴人應負侵權行為損害賠償責任及返還不當得
      利責任，業經本院調取上開案件卷宗查閱無訛，並有上開
      確定判決在卷可按（見原審卷第33至41頁）。兩造就被上
      訴人有無授權上訴人領取處理其銀行存款之重要爭點，既
      經上開確定判決於理由中本於當事人辯論之結果而為判斷
      ，且上開確定判決並無何顯然違背法令有顯失公平之處，
      上訴人亦未提出足以推翻原判斷之新訴訟資料，揆諸首揭
      說明，上訴人於本件訴訟中，即不得再為相反之主張，法
      院亦不得為相反之判斷。
  ３、被上訴人既未授權上訴人領取並保有被上訴人銀行帳戶內
      之款項，則上訴人自無權自被上訴人之銀行帳戶內，提領
      或轉匯款項存入自己銀行帳戶內，據為已有。則上訴人於
      92年8月25日及93年8月自被上訴人所有作金庫銀行南勢角
      分行帳號000000000000號之帳戶內，轉匯50萬元及150萬
      元存入上訴人開設於華南銀行南勢角分行帳戶內據為已有
      ，自屬侵權行為，並構成不當得利。
（三）上訴人可否以94年12月5日何偉琪匯予被上訴人之二筆款
      項501,463元、501,744元，加計95年5月30日何偉聖匯予
      被上訴人862,700元、何偉琪匯予被上訴人856,200元、上
      訴人匯予被上訴人714,305元，合計3,436,412元中之
      436,412元，主張抵銷？
  １、查上訴人曾以訴外人何偉琪已於94年12月5日匯款二筆予
      被上訴人金額各為501,463元及501,744元，另何偉琪、何
      偉聖及上訴人另於95年5月30日各匯予被上訴人856,200元
      、862,700元、714,305元，合計3,436,412元之事實，於
      另案抗辯已清償被上訴人訴請上訴人、何偉琪、何偉聖返
      還經上訴人擅自轉存之300萬元定期存款本息，有該案本
      院96年度上字第977號判決在卷可稽（見原審卷第33至41
      頁）。被上訴人主張上訴人及訴外人何偉琪、何偉聖前匯
      付被上訴人之3,436,412元，係用以清償上訴人於該案請
      求之300萬元債權之本金及利息，應為可取。
  ２、上訴人雖抗辯其與何偉聖、何偉琪所匯還被上訴人超過
      300萬元部分，非屬另案被上訴人債權所生之孳息，其得
      以之與本件被上訴人請求之債權主張抵銷云云。惟上開金
      額為上訴人及訴外人何偉琪、何偉聖三人所匯，其中上訴
      人匯予被上訴人部分僅有714,305元，上訴人主張其得以
      訴外人何偉琪、何偉聖匯予被上訴人之款項，與其對被上
      訴人所負債務主張抵銷，已難認有據。且上訴人未據說明
      被上訴人另案請求之各筆存款，於匯入何偉琪等人帳戶後
      所生孳息之情形，亦未提出相關本息之計算，以說明匯款
      3,436,412元中超過300萬元債務本息之數額，及其中屬於
      上訴人溢付而得於本件主張抵銷之數額，其逕以超過300
      萬元之436,412元於本件主張抵銷，應非可取。
（四）上訴人可否以其於94年9月7日匯予被上訴人之50萬元主張
      抵銷？
      上訴人抗辯其曾於94年9月7日匯款50萬元予被上訴人之事
      實，業據其提出郵政跨行匯款申請書乙紙為憑（見本院卷
      第54頁），被上訴人雖主張此係上訴人另向其借款之返還
      ，惟為上訴人所否認，被上訴人就此有利於已之事實復未
      舉證，自難信取。則上訴人主張以此與本件被上訴人之債
      權互為抵銷，應為可取。經抵銷後，被上訴人對於上訴人
      之債權餘額計為150萬元，則被上訴人請求上訴人給付於
      150萬元之範圍內，即屬有據。
六、綜上所述，被上訴人本於不當得利法律關係，請求上訴人給
    付150萬元，及自起訴狀繕本送達翌日，即97年6月4日起至
    清償日止按年息百分之五計算之利息，為有理由，應予准許
    。逾此所為請求，為無理由，應予駁回。原審就超過上開應
    准許部分，為上訴人敗訴之判決，並為假執行之宣告，自有
    未洽。上訴意旨就此部分指原判決不當，求予廢棄改判，為
    有理由。至於上開應准許部分，原審判命上訴人給付，並為
    供擔保准、免假執行宣告，核無違誤，上訴意旨，就此部分
    ，仍執陳詞，指摘原判決不當，求予廢棄，為無理由，應駁
    回其上訴。
七、本件事證已臻明確，兩造其餘之攻擊防禦方法及所提證據，
    經審酌後認均無礙判決之結果，爰不予一一論述。
八、據上論結，本件上訴為一部有理由，一部無理由，依民事訴
    訟法第450條、第449條第1項、第79條，判決如主文。
中    華    民    國    98    年    7     月    7     日
                    民事第三庭
                        審判長法  官  林敬修
                              法  官  吳青蓉
                              法  官  張靜女
正本係照原本作成
不得上訴
中    華    民    國    98    年    7     月    7     日
                              書記官  蕭麗珍


司法院資訊處製作；財團法人民間司法改革基金會備份。
